【裁判字號】    98,聲判,53
【裁判日期】    981130
【裁判案由】    聲請交付審判
【裁判全文】
臺灣板橋地方法院刑事裁定              98年度聲判字第53號
聲  請  人  甲○○
代  理  人  李聖隆律師
被      告  乙○○
上列聲請人因告訴被告涉業務過失傷害案件，不服臺灣高等法院
檢察署中華民國98年6 月26日98年度上聲議字第3966號駁回再議
之處分（原不起訴處分案號：臺灣板橋地方法院檢察署97年度偵
續一字第48號），聲請交付審判，本院裁定如下：
    主  文
聲請駁回。
    理  由
一、按告訴人不服上級法院檢察署檢察長或檢察總長認再議為無
    理由而駁回之處分者，得於接受處分書後10日內委任律師提
    出理由狀，向該管第一審法院聲請交付審判；法院認為交付
    審判之聲請不合法或無理由者，應駁回之。刑事訴訟法第25
    8 條之1 、第258 條之3 第2 項前段，分別定有明文。依上
    開條文立法意旨，既係對於檢察官不起訴或緩起訴裁量權制
    衡之一種外部監督機制，法院僅就檢察官所為不起訴或緩起
    訴之處分是否正確加以審查，以防止檢察機關濫權，依此立
    法精神，法院就聲請交付審判案件之審查，所謂「得為必要
    之調查」，其調查證據之範圍，自應以偵查中曾顯現之證據
    為限，不可就告訴人新提出之證據再為調查，亦不可蒐集偵
    查卷外之證據，則法院就聲請交付審判案件之審查，所謂「
    得為必要之調查」，其調查證據之範圍，自更應以偵查中曾
    顯現之證據為限，否則將與刑事訴訟法第260 條之再行起訴
    規定混淆不清（參照臺灣高等法院民國91年4 月25日第一次
    刑事庭庭長法律問題研究會議決議意旨），又法院於審查交
    付審判之聲請有無理由時，除認為告訴人所指摘不利被告之
    事證未經檢察機關詳為調查或斟酌，或不起訴處分書所載理
    由違背經驗法則、論理法則或其他證據法則者外，不宜率予
    交付審判（法院辦理刑事訴訟案件應行注意事項第134 項參
    照）。至上開所謂告訴人所指摘不利被告之事證未經檢察機
    關詳為調查，係指告訴人所提出請求調查之證據，檢察官未
    予調查，且若經調查，即足以動搖原偵查檢察官事實之認定
    及處分之決定，倘調查結果，尚不足以動搖原事實之認定及
    處分之決定者，仍不能率予交付審判，先予說明。
二、本件聲請人即告訴人甲○○以被告乙○○涉犯業務過失傷害
    罪，向臺灣板橋地方法院檢察署檢察官提出告訴，經該檢察
    署檢察官以97年度偵續一字第48號為不起訴處分後，聲請人
    不服聲請再議，亦經臺灣高等法院檢察署檢察長以再議為無
    理由，而以98年度上聲議字第3966號處分書駁回再議，並於
    98年7 月6 日合法送達該處分書予聲請人等情，業經本院調
    借本件相關偵查卷宗核閱屬實，並有臺灣高等法院檢察署送
    達證書1 紙附卷可稽，聲請人於同年7 月15日委任律師向本
    院提出本件交付審判之聲請，有本件聲請狀首頁之收狀戳及
    卷附之委任狀1 紙在卷可按，核與前開聲請交付審判程序規
    定相合，合先敘明。
三、聲請交付審判意旨略以：
  (一)處分書及駁回再議處分書皆認為「本件究應以內視鏡手術或
    傳統手術為佳，應屬醫師專業判斷之裁量空間，被告既已依
    其醫學專業權衡傳統手術與內視鏡手術之利弊得失而決定採
    行後者，且該兩者治療方式問本無決定優劣可言，則實難憑
    被告採用內視鏡手術未達預期效果，即遽認被告有過失可言
    」云云。但「醫療自主權」及「身體完整權」是病人人權的
    重要法則，亦即知情同意（Informed Consent= IC）之主要
    旨趣；換言之，除具有傳染性質的疾病依法律規定必須強制
    予以治療者外，其他任何疾病傷害殘缺的治療，醫院或醫師
    皆應視病人的自主意願是否接受治療而後得以為之，且病人
    在接受治療之前，對於病情、治療方針、處置、用藥、預後
    情形及可能之不良反應，應說明告知，如須進行手術，則對
    於手術原因、手術成功率或可能發生之併發症及危險亦應說
    明，使病人對於上述各項醫療相關內容有所知情並暸解後，
    基於瞭解而表示同意，稱為「知情同意」。本件處分書及駁
    回再議書竟無視「醫療自主權」及「身體完整權」之病人人
    權基本概念，遽將醫師於病人同意接受醫療之後才有存在空
    間的醫師裁量權，擴大到病人是否自主決定接受醫療的基礎
    層次，係屬醫療法概念上一種十分嚴重之觀念上爭議。
  (二)駁回再議處分書另認為「至於健保局對微創內視鏡脊椎手手
    術不予給付一節，純是健保醫療成本之考量問題，不等同健
    保局認為微創內視鏡脊椎手術安全性低於傅統脊椎手術，否
    則所有健保局不給付之治療行為，豈非即須認屬危險性治療
    行為？」云云，亦有邏輯論理上的討論空開，因尚未被普遍
    採行作為臨床性質的醫療行為，以及尚非絕大部分醫療人員
    皆有能力實施的醫療行為，健保不給付，故駁回再議處分書
    前揭理由並未考慮到此部分內容之考量，非無經驗法則及論
    理法則之斟酌餘地。
  (三)被告坦承「如果病患有脊椎滑脫不適合進行微創手術」，惟
    駁回再議處分書竟稱「此僅屬被告個人醫療行為之標準，自
    難以此為標準而認定被告手術行為有無過失之可言」云云。
    惟此有調查必要，理由如下：
  1.查我國刑法對於應注意能注意而「不注意」的過失認定標準
    在實務上以主觀說為準。如司法院34院解2946號解釋指出「
    關於過失責任，應依刑法第14條第1 項以善良保管為應注意
    之標準。並以保管人注意能力為其能注意之標準。」
  2.本件財團法人亞東紀念醫院（下均簡稱亞東醫院）所製發之
    診斷證明書記戴診斷告訴人為「退化性椎間盤滑脫合併椎管
    狹窄，術後合併馬尾束症候群」，另被告於98年3月4日訊問
    時陳稱：「（問：之前稱『如果病患有脊椎滑脫不適合進行
    微創手術』何意？）是指脊椎二度以上滑脫情形不適合用微
    創手術，必須用傳統手術較佳，本件告訴人情形是一度以下
    ，我的病歷裡面並沒有特別載明告訴人為脊椎一度以下，但
    是我個人如果超過2度以上我絕對不會進行微創手術。因為2
    度以上必須要使用一般傳統手術，比如打釘子。」
  3.告訴人所患主病症應是「退化性椎間盤滑脫」。至於「椎管
    狹窄」就是「退化性椎間盤滑脫」，有亞東醫院98年4 月28
    日亞醫字第0982870290號函說明二「廣義之椎管狹窄症包含
    退化性脊椎病變、椎間盤突出或其他致病因造成脊椎神經腔
    狹小而引起神經症狀之諸多疾病」可稽。因此，告訴人病症
    根源係「退化性椎間盤滑脫」，已足認定。而被告坦認告訴
    人的椎間盤滑脫是幾度，病歷上未記載之事實，其雖表示：
    甲○○是一度以下，如果超過2度以上我絕對不會進行微創
    手術等語。惟依經驗法則，被告對於病人椎間盤滑脫是幾度
    與是否採行微創手術之間具有如此重大相關的病情與處置事
    項，竟不在病歷上記載，如何輕信被告指稱告訴人椎間盤滑
    脫是一度以下，故進行微創手術云云為可信且足採而非臨訟
    杜撰卸責之詞，非無審查空間。且被告在主觀上熱衷於隨時
    磨練微創手術，乃為其本件採行微創手術之主因，祇要是椎
    間盤方面的疾病被告一律存在著採用微創手術念頭，冀求成
    為微創手術專家之心態，此由告曾經表示：我是在日本和歌
    山大學學習，陸陸續續去觀摩好幾次等語，及亞東醫院於98
    年4月28日亞醫字第0982870290號函說明三亦指出被告於95
    年6月18日前曾以微創內視鏡脊椎手術治療患者共39例等情
    即知，但被告從94年起不定時地斷斷續續到日本和歌山大學
    學習微創手術，卻提不出學習期間及次數，或者是學習期滿
    經認可之證明，顯見被告純粹是非正式地邊學邊練，其間在
    短短不到一年內（至95年6月18日止），一共在亞東醫院實
    施39例，證明被告一有機會就熱衷大膽作微創手術而不考慮
    病人是否具有微創手術之適應症，十分明顯而危險；且亞東
    醫院本身也無能力指導或訓練被告實施微創手術，故被告始
    需耗資費時到日本和歌山醫院「取經」。以上所述均足以證
    明被告不採傳統手術而採行微創手術之不當（能力不足及為
    練習臨床微創手術而行微創手術）。
  (四)告訴人罹患之「術後合併馬尾束症候群」係被告之過失所造
    成，此有下列卷內證據可考。惟處分書及駁回再議處分均未
    予置意，有審查之必要：
  1.依據被告自承：我認為我沒有過失，第一次手術不是失敗的
    ，第一次手術是因為產生新的問題，第二次手術是為了解決
    第一次手術產生的問題所施以的手術等語，其已清楚地表示
    第一次微創手術造成馬尾束症候群的治療併發症（第一次手
    術產生新的問題），性質上屬於一種加害給付的傷害，則第
    一次手術豈是「不是失敗的」？其完全是玩文字遊戲。
  2.又被告供陳：因為說實在的，要作第二次的手術不是那麼容
    易的，因為之前也沒有類似的經驗，在做這個決定前我有去
    查相關文獻，也有跟同仁討論過，因此第二次我們就採用傳
    統的手術方法；這段時間我真得很掙扎，外科醫師認為真得
    再開一次刀未必對病情有改善，但是後來我還是決定開刀；
    第二次本來是想看到神經有斷掉，但是沒有神經斷掉，只好
    把可能有壓到神經的骨刺清一清，第二次手術對病情並沒有
    什麼改善，也是無解等語，可證明被告對於微創手術之合併
    症根本一無所知，且一旦發生該合併症時，究應如何善後？
    如何處置？亦束手無策。被告冒然為告訴人實施微創內視鏡
    手術而不採傳統手術，豈無應注意，能注意而不注意之過失
    。另再由反面觀之，被告於第一次微創手術時業已弄斷告訴
    人之整條神經達到無法補救程度，此由其云「第二次手術對
    病情並沒有什麼改善，也是無解」，即可解讀出，因如果「
    沒有神經斷掉」，豈有不能修補之理，又既能修補即不可能
    有「第二次手術對病情並沒有什麼改善，也是無解」之道理
    。
  3.另臺中榮民醫院之鑑定結果(二)指出：「手術造成馬尾束症候
    群的因素很多，如血塊壓迫、神經過度牽引、血管阻塞致神
    經缺氧，慼染及局部膿瘍壓迫等，這是手術可能造成的併發
    症，是人為疏失或手術不可避免之結果，無法判定。」該鑑
    定意見證明下列各項事實：(1)微創手術造成馬尾束症候群確
    實有因果關係。(2)所謂「本件是人為疏失或手術不可避免結
    果，無法判定。」云云，在解讀上是指人為疏失是有比較大
    的可能之意。因為如果是指完全沒有人為疏大，或人為疏失
    小於手術不可避免結果者，依台灣醫療鑑定一向偏袒醫師為
    眾所共知之事實前提下，其鑑定結果一定會以「本件應為手
    術不可避免結果所致，醫師並無疏失」作結（近二十年來台
    灣的醫療鑑定如對被告醫師有利者，其鑑定意見的用字遺詞
    一定使用明確且肯定語句，但若鑑定意見對被告醫師不利者
    ，其行文用語絕對是正反解讀模稜兩可）。
  (五)駁回再議處分書認為「醫師之醫療行為，是否構成醫療過失
    之刑事責任認定，其評價非難之重點，並不在於該未說明可
    能伴隨之危險及副作用之不為事先告知部分，而在於醫療行
    為本身是否有不符合醫療常規，有應注意能注意，致發生不
    應發生之傷害結果部分，應予非難之判斷。…是不能逕以被
    告有疏未完整告知病患手術之可能後遺症，遽認被告之具體
    醫療行為，已違背注意義務而有過失」云云，具有重大爭議
    性，有審查必要。理由為：
  1.最高法院85年台上字第3113號、94年台上字第2676號、95年
    台上字第3476號等刑事判決均指出「(一)為促進醫療事業之健
    全發展，合理分布醫療資源，提高醫療品質，保障病人權益
    ，增進國民健康，乃有醫療法之製定，醫療法第46條第1 項
    規定：『醫院實施手術時，應取得病人或其配偶、親屬或關
    係人之同意，簽具手術同意書及麻醉同意書；在簽具之前，
    醫師應向其本人或配偶、親屬或關係人說明手術原因、手術
    成功率或可能發生之併發病及危險，在其同意下，始得為之
    ，但如情況緊急，不在此限』；其立法本旨係以醫療乃為高
    度專業及危險之行為，直接涉及病人之身體健康或生命，病
    人本人或其家屬通常須賴醫師之說明，方得明瞭醫療行為之
    必要、風險及效果，故醫師為醫療行為時，應詳細對病人本
    人或其親屬盡相當之說明義務，經病人或其家屬同意後為之
    ，以保障病人身體自主權；上開醫師應盡之說明義務，除過
    於專業或細部療法外，至少應包含：(一)診斷之病名、病況、
    預後及不接受治療之後果。(二)建議治療方案及其他可能之替
    代治療方案暨其利弊。(三)治療風險、常發生之併發症及副作
    用暨雖不常發生，但可能發生嚴重後果之風險。(四)治療之成
    功率（死亡率）。(五)醫院之設備及醫師之專業能力等事項；
    亦即在一般情形下，如曾說明，病人即有拒絕醫療之可能時
    ，即有說明之義務；於此，醫師若未盡上開說明之義務，除
    有正當理由外，難謂已盡注意之義務；又上開說明之義務，
    以實質上已予說明為必要，若僅令病人或其家屬在印有說明
    事項之同意書上，冒然簽名，尚難認已盡說明之義務。」足
    認高檢署處分書所載理由與目前醫療刑事案件審判實務主流
    見解有嚴重差距。
  2.另駁回再議處分書提到「醫療專業常規」一詞，但我國醫事
    法規並無「醫療常規」的用語，最高法院判例或判決對於「
    醫療常規」亦無解釋。「醫療常規」一詞是在行政院衛生署
    醫事審議委員會的每一份鑑定書最末頁「附註」欄二所出現
    的用語，但對於何謂「醫療常規」，亦無說明（其實，醫審
    會也說不出一個足以信服的所以然）。本質上，「醫療常規
    」或「醫療專業常規」是一個不確定概念，以此作為鑑定或
    認定過失有無之基礎，本質上即十分具有爭議性。另每一醫
    療個案內容皆有不同，是否皆可套入一個固定的醫療常規框
    框，亦非無疑，且「醫療常規」或「醫療專業常規」假設是
    隨每一個個案而異其內容，「常規」豈非不著邊際？其次，
    上開處分書所謂「具體醫療行為本身，是否在醫療專業常規
    上有應注意能不注意而不注意之情形，導致發生不應發生之
    醫療危害者，始有可能被評價為醫療過失之犯罪行為，是不
    能逕以被告有疏未完整告知病患手術之可能後遺症，遽認被
    告之具體醫療行為，已違背注意義務而有過失」云云，除與
    上述最高法院一貫地主流見解不符外，復未引據與高檢署處
    分書上述理由有相同見解的刑事判決或判例為據，純屬檢察
    長個人意見而非實務上的主流意見作為駁回再議聲請之依據
    ，自有審查必要。
  (六)綜上所陳，被告之業務過失傷害犯行，依卷附之資料應已足
    以認定，爰依刑法第320 條第1 項，刑事訴訟法第258 條之
    1 第1 項，聲請鈞院裁定交付審判。
四、然按犯罪事實應依證據認定之，無證據不得認定犯罪事實，
    刑事訴訟法第154 條第2 項定有明文。再按告訴人之告訴，
    係以使被告受刑事訴追為目的，是其陳述是否與事實相符，
    仍應調查其他證據以資審認。再刑法上之過失，其過失行為
    與結果間，在客觀上有相當因果關係始得成立。所謂相當因
    果關係，係指依經驗法則，綜合行為當時所存在之一切事實
    ，為客觀之事後審查，認為在一般情形下，有此環境、有此
    行為之同一條件，均可發生同一之結果者，則該條件即為發
    生結果之相當條件，行為與結果即有相當之因果關係。反之
    ，若在一般情形下，有此同一條件存在，而依客觀之審查，
    認為不必皆發生此結果者，則該條件與結果不相當，不過為
    偶然之事實而已，其行為與結果間即無相當因果關係，此有
    最高法院著有30年上字第816 號、52年臺上字第1300號、76
    年臺上字第192 號判例足資參照。
五、茲聲請人堅指被告涉犯業務過失傷害罪，聲請交付審判，經
    本院審酌偵查中顯現之證據，認尚不足以認定被告有上開犯
    罪嫌疑，理由如下：
  (一)被告為亞東醫院之醫師，告訴人前因右小腳麻木（大約腰椎
    第5 節神經支配區域），背部輕微疼痛，大約行走100 公尺
    後有間歇性跛行及蹲姿後跛行症狀等情形，而於95年3 月14
    日起陸續至亞東醫院就診，經被告以X 光攝影後，初步認定
    是腰椎第5 節與薦椎狹窄，遂開立止痛藥及肌肉鬆弛劑處方
    ，並指示進一步接受核磁共振檢查；嗣95年3 月28日告訴人
    因前揭病症並未改善再至亞東醫院門診，被告於施作核磁共
    振檢驗後，判斷其係腰椎第4 、5 節嚴重狹窄，仍施以藥物
    治療；惟告訴人因前揭症狀經歷約6 個月之藥物治療後仍未
    獲得改善，乃於95年6 月13日、18日再度前往亞東醫院治療
    ，並經被告於同年6 月19日施以顯微內視鏡椎管減壓手術（
    下均簡稱內視鏡手術）之事實，有亞東醫院病歷及出院病歷
    摘要各1 份在卷可稽（見臺灣板橋地方法院檢察署檢察官96
    年他字第272 號卷第131-136 頁、97年偵續一字第48號卷宗
    第107 頁）。又一般而言，病人若是因脊椎疾患引起之下背
    痛、下肢麻痛或相關之神經症狀時，若在經過保守治療，例
    如休息、復健或藥物治療達2 、3 個月以上，仍治療效果不
    彰且影響到生活品質時，可以採取手術治療乙節，此業經行
    政院國軍退除役官兵輔導委員會臺中榮民總醫院以97年7 月
    9 日中榮醫企字第0970010486號函暨所附之鑑定書說明甚詳
    （附於同署97年偵續字第157 號卷第186 頁，下均簡稱臺中
    榮民醫院鑑定書）。是本件告訴人因前揭病症，於經藥物治
    療一段時間而無效果後，被告以其醫師之專業，建議其以手
    術進行治療，核無任何違常之處。
  (二)再告訴人所罹患腰椎第4 、5 節嚴重狹窄之病症，我國國內
    現今醫學上可採取之手術方式有內視鏡手術與傳統手術兩種
    ，其中就內視鏡手術而言，是一種傷口小，組織破壞少，手
    術時間較長，因必須更小心進行磨骨、切骨及神經減壓，病
    人手術後，因傷口組織破壞較少，其復原較快；傳統手術方
    法則是傷口較大，手術時間因手術視野較佳，手術時間可縮
    短，但因組織破壞較大，手術後傷口組織復原時間較久，亦
    即兩者各有優缺點，至於手術危險性及相關之併發症，兩者
    相去無多，此有行政院衛生署97年1 月22日衛署醫字第0970
    205579號函所附該署醫事審議委員會鑑定書（下均簡稱醫事
    審議委員會鑑定書），及前揭臺中榮民醫院鑑定書各1 份可
    佐（見同署96年偵字第24795 卷第4 -5頁、97年偵續字第15
    7 號卷第186 頁），是上開兩種手術就組織破壞程度、手術
    時間長短、病患之復原時間各有不同之優缺點，難認孰優孰
    劣，就手術危險性及相關之併發症方面而言，風險亦相去無
    幾。再者，告訴人雖主張健保局對微創內視鏡脊椎手術不予
    給付，即可認定微創內視鏡脊椎手術安全性低於傳統脊椎手
    術，因健保局對於對於尚未被普遍採行作為臨床性質的醫療
    行為，以及尚非絕大部分人員都有能力實施的醫療行為，不
    予給付云云，惟此僅為其單方面之臆測之詞，並未見提出任
    何理論依據或證據，自無從執為對被告不利之認定。再者，
    告訴人之子吳佳翰業已依告訴人之指示簽署手術同意書，同
    意接受內視鏡手術，此為告訴人所不否認，並有證人吳佳翰
    之證述可參（同前署97年偵續字第157 號卷第44、52-53 頁
    ），亦有該手術同意書存卷足憑，是告訴人顯係基於自由意
    願而同意接受內視鏡手術無疑。則在兩項手術方式無絕對優
    劣可比較之情況下，被告基於其專業知識之判斷，建議告訴
    人採取內視鏡手術進行醫療，而告訴人亦同意為此項手術，
    尚難認被告建議告訴人進行內視鏡手術進行醫療之舉有何過
    失。
  (三)次查，於施行內視鏡手術時，若病人之骨頭較堅硬，磨骨及
    神經顯露、減壓時間即較傳統手術為長，而病人骨質之軟硬
    程度，可於手術前以骨質密度檢測，但骨質密度檢查並非術
    前之常規檢查，業有前揭醫事審議委員會鑑定書及臺中榮民
    醫院鑑定書各乙份足憑；另於相關文獻上亦有認：脊椎和脊
    隨之損傷，手術前應進行之檢查僅包括一般檢查、神經學檢
    查及放射線學檢查（常規X 光檢查、電腦斷層檢查、核磁共
    振攝影），並未載明有骨質密度檢查項目，此有洪純隆博士
    所著「神經外科學」可參（見同署97年偵續一字第48卷第85
    至97頁），故被告於手術前縱未對告訴人進行骨質密度檢測
    ，即對告訴人施以內視鏡手術，並無違醫術常規。且上開醫
    事審議委員會鑑定書業已表示：骨質堅硬非脊椎內視鏡手術
    之禁忌症，亦未具體表示該手術有何禁忌症，另就目前相關
    文獻，亦查無內視鏡手術禁忌症之資料，是聲請人主張骨頭
    較堅硬者不適合施行內視鏡手術，且被告於手術前並未對聲
    請人進行骨質密度檢測，係有過失云云，除亦未提供相關資
    料以佐其說外，亦與前揭鑑定意見不符，並不可取。至被告
    雖曾於偵查中供稱：就其個人判斷而言，如病患脊椎為2度
    以上滑脫之情形，不適合進行內視鏡手術，必須使用傳統手
    術較佳；本件聲請人之情形為1 度，但病歷並未特別記載等
    語，然此僅有被告之自白可參，惟與前揭鑑定意見已經闡釋
    內視鏡手術目前並無明確、特定之禁忌症之說明，並未相符
    ，況被告既又陳明告訴人並無脊椎滑脫已達2 度之情事，自
    難以被告此部分之自白率而認定其未於病歷上記載告訴人脊
    椎滑脫之度數，即建議施行內視鏡手術係有過失可言。聲請
    意旨指稱「被告對於病人椎間滑脫幾度是與是否採行為創手
    術之間具有重大相關知病情與處置事項，被告未於告訴人之
    病歷上加以記載，原處分書及再議駁回處分書並未細究、復
    未說明不予研求之理由，自有依偵查中卷證資料予以調查之
    必要」云云，尚不足以動搖原事實之認定及處分之決定，自
    難論率為交付審判之理由。
  (四)另被告固不否認其對告訴人施以內視鏡手術後，於術後告訴
    人產生馬尾症候群之併發症，並有診斷證明書可稽（同前署
    96年他字第272 號卷第95頁），且亦坦認在於手術前確實並
    未將實施內視鏡手術會出現馬尾症後群之事告知聲請人或及
    家屬。惟查：
  1.按醫療機構實施手術，應向病人或其法定代理人、配偶、親
    屬或關係人說明手術原因、手術成功率或可能發生之併發症
    及危險，並經其同意，簽具手術同意書及麻醉同意書，始得
    為之，醫療法第63條第1 項固有規定。且上揭規定之立法本
    旨係以醫療乃為高度專業及危險之行為，直接涉及病人之身
    體健康或生命，病人本人或其家屬通常須賴醫師之說明，方
    得明瞭醫療行為之必要、風險及效果，故醫師為醫療行為時
    ，應詳細對病人本人或其親屬盡相當之說明義務，經病人或
    其家屬同意後為之，以保障病人身體自主權；上開醫師應盡
    之說明義務，除過於專業或細部療法外，至少應包含：(一)診
    斷之病名、病況、預後及不接受治療之後果。(二)建議治療方
    案及其他可能之替代治療方案暨其利弊。(三)治療風險、常發
    生之併發症及副作用暨雖不常發生，但可能發生嚴重後果之
    風險。(四)治療之成功率（死亡率）。(五)醫院之設備及醫師之
    專業能力等事項；亦即在一般情形下，如曾說明，病人即有
    拒絕醫療之可能時，即有說明之義務；於此，醫師若未盡上
    開說明之義務，除有正當理由外，難謂已盡注意之義務；又
    上開說明之義務，以實質上已予說明為必要，若僅令病人或
    其家屬在印有說明事項之同意書上，冒然簽名，尚難認已盡
    說明之義務。此有最高法院94年台上字第2676 號 、95年台
    上字第3476號裁判意旨可資參照。然醫學非萬能而有其限制
    ，因此基於醫療資源給付之有限性、經濟性與病患同意權有
    效行使之考量，應認為醫師說明義務之範圍有其界限存在，
    亦即應考量病患接受醫療給付之目的，係為治療疾病或預防
    疾病之不同，而就醫師說明義務之範圍為不同認定，若病患
    之目的如係接受治療者，因其疾病之治癒有其必要性及迫切
    性，此時醫師必須立即進行醫療處置始能完成醫療給付，即
    便此類醫療行為具有罕見、極端之併發症或副作用，但對於
    一般理性之病患而言，基於疾病治癒之必要性與迫切性，即
    使知悉該罕見、極端之併發症，因該併發症之發生機率極低
    ，與病症治癒之機率相較之下，尚不至影響其同意權之行使
    ；且醫療行為具有高風險性以及不確定性，對於醫療行為中
    所可能產生可預知或不可預知之併發症，若一概課予醫師對
    病患需為詳盡、無缺漏之說明義務，非但造成醫療資源之浪
    費，亦將使病患於決定是否接受醫療行為時變得無所適從，
    甚至造成病患同意權之行使空洞化，更與說明義務所欲保障
    者為病患自主決定權之目的相互悖離，因此應認為罕見、極
    端併發症或副作用之發生，醫師並無告知病患之義務；且此
    可由前揭最高法院94年度台上字第2676號判決、95年度台上
    字第3884號判決意旨亦認為醫師就治療風險、併發症及副作
    用之告知範圍，係指「常發生之併發症」或「雖不常發生，
    但可能發生嚴重後果之風險」，而非全部之併發症或副作用
    均有告知之義務即明。
  2.執此以觀，被告抗辯馬尾症候群係一極為罕見之併發症，一
    般醫院均未將馬尾症候群列入手術風險說明內容之事實，除
    有亞東醫院之手術同意書、脊椎手術說明書可考外，並另提
    出國立台灣大學醫學院附設醫院之「脊椎手術說明書、嘉義
    基督教醫院之「骨科脊椎手術說明書」為佐（見同署96年他
    字第272 號卷第149-156 頁），可認馬尾症候群非屬脊椎手
    術前一般應告知之事項。另醫事審議委員會就此部分亦認「
    …(四)脊椎手術後引起馬尾症候群原因很多，包括術後血塊壓
    迫、神經過度牽扯、血管阻塞致神經缺氧、感染及局部膿瘍
    壓迫等，但與手術時間是否過長無關。(五)不論是傳統手術或
    微創手術，都有可能引起馬尾症候群之併發症。(六)根據文獻
    記載，脊椎椎間盤手術發生馬尾症候群之機會為0.2-1%，既
    使依目前之醫療技術，仍無法完全避免其發生。」有該委員
    會員鑑定書為證，由此益徵，就脊椎手術而言，馬尾症候群
    並非一常發生之併發症。此外，經檢察官向亞東醫院函詢被
    告於95年6 月18日前（即為告訴人施以內視鏡手術），曾以
    該手術治療過多少脊椎狹窄症病患，手術後之病患嗣後有無
    反應產生馬尾症候群或其他併發症？亞東醫院業已函覆表示
    ：被告於95年6 月18日前，曾以微創內視鏡脊椎手術治療病
    患共39例，手術後並無產生馬尾症候群案例，至其他併發症
    有硬脊膜破裂1 例、暫時性神經痛1 例、暫時性尿液滯留2
    例、便秘1 例、腹漲1 例、側股皮神經麻木2 例、發燒1 例
    、頭暈1 例、泡疹1 例、減壓不足1 例、傷口感染1 例，以
    上併發症經治療後，其症狀均獲緩解，有該醫院98年4 月28
    日亞醫字第0982870290號函及所附上開病患出院病歷摘要1
    份在卷足憑，足認被告為告訴人施以微創內視鏡脊椎手術前
    ，並無其他病患於手術後產生馬尾症候群之情形。從而被告
    抗辯馬尾症候群係屬一罕見之併發症，顯非無據，已足認定
    馬尾症候群核非脊椎手術中「常發生之併發症」；此外，告
    訴人亦無再提出其他事證資以證明該項併發症「雖不常發生
    ，但可能發生嚴重後果之風險」之情事，參諸前揭最高法院
    裁判意旨，被告縱未告知，亦應無違背其之注意義務。況且
    以醫療手術過程變數之多，於醫療實務上對於發生機率低且
    罕見或難以預期之併發症，要求醫師於手術前需無一遺漏之
    告知，否則即逕認其醫療行為有過失，對醫師而言難免過苛
    。本件被告既已依亞東醫院手術同意書上所載之事項告知聲
    請人，自難僅因被告未預先告知手術後可能發生馬尾症候群
    ，即謂被告有違反醫術常規，而構成過失罪責。
  3.且按刑法上之過失，須行為人對於構成犯罪之事實，按其情
    節，應注意並能注意而不注意而言，且其過失行為與結果間
    ，在客觀上有相當因果關係始得成立。而所謂相當因果關係
    ，係指依經驗法則，綜合行為當時所存在之一切事實，為客
    觀之事後審查，認為在一般情形下，在此環境、有此行為之
    同一條件，均可發生同一之結果者，則該條件即為發生結果
    之相當條件，行為與結果即有相當之因果關係。反之，若在
    一般情形下，有此一條件存在，而依客觀之審查，認為不必
    皆發生此結果者，則該條件與結果並不相當，不過為偶然之
    事實而已，其行為與結果間即無相當因果關係。而行為人所
    應具有之注意程度，應依客觀標準認定之。此之客觀標準係
    指一個具有良知理性且小心謹慎之人，處於與行為人同一之
    具體情狀下所應保持的注意程度。就醫師言，應以「醫療成
    員之平均、通常具備之技術」為判斷標準。在我國實務操作
    上，則以「醫療常規」名之，見86年11月4日行政院衛生署
    （86）衛署醫字第86063502號公告訂頒之醫療糾紛鑑定作業
    要點第十六點。換言之，所謂醫療過失，係指醫療人員違反
    客觀上必要之注意義務而言（95年度台上字第3884號裁判參
    照），因此，本案被告是否成立業務過失傷害罪，端視其行
    為是否違反一般醫師在醫療常規上之注意義務及其行為與結
    果間是否有相當因果關係以為斷。故駁回再議處分書以「醫
    師之醫療行為，是否構成醫療過失之刑事責任認定，其評價
    非難之重點，並不在於該未說明可能伴生之危險及副作用之
    不為事先告知部分，而在於醫療行為本身是否有不符合醫療
    常規，有應注意能注意而不注意，致發生不應發生之傷害結
    果部分，應予非難之判斷。蓋醫療行為既係以人體治療、矯
    正、預防或保健為直接目的之行為，乃取向於如有有利患者
    康復之過程，自不能以醫師完全未為說明或因其處置暨後效
    說明不完全，遽認其所行醫療行為，應該當犯罪之反社會評
    價。換言之，說明告知義務之未踐行，並不能直接推斷或擬
    制醫療行為本身具有可非難性，只能就具體醫療行為本身，
    是否在醫療專業常規上，有應注意能注意而不注意之情事，
    導致發生不應發生之醫療危害者，始有可能被評價為醫療過
    失之犯罪行為。是不能逕以被告有疏未完整告知病患手術之
    可能後遺症，遽認被告之具體醫療行為，已違背注意義務而
    有過失」作為認定被告是否已有業務過失之論理基礎，顯無
    任何失當之處。
  4.然查，本件手術造成馬尾症候群的因素很多，如血塊壓迫、
    神經過度牽引、血管阻塞致神經缺氧，感染及局部膿瘍壓迫
    等，這是手術可能造成的併發症，是人為疏失或手術不可避
    免之結果，無法判定，此已有前揭醫事審議委員會及臺中榮
    民醫院之鑑定書2 份可稽，依上開鑑定書見解，可認馬尾症
    候群之發生是否全肇因於被告之醫療疏失，尚有疑問，只能
    證明告訴人罹患馬尾症候群之結果與被告施行內視鏡手術間
    僅「可能」有因果關係，尚無法證明只要採取此一手術方式
    ，即必然會導致該結果，兩者並無必然之關係。且被告之行
    為是否有刑法上之「過失」，其認定固屬法院之職權；惟醫
    護人員就具體個案之處置及治療是否正確、適當，其醫療行
    為是否有「缺失（或疏失）」，亦即有無違背醫學知識及醫
    療常規，則屬醫學上之專門學問，非有醫學研究之人予以診
    療鑑定，不足以資斷定，非可僅由未具醫學專門學識之法院
    或個人依短暫、片段之訊問、觀察即可判斷。而本件先後送
    請行政院衛生署醫事審議委員會及臺中榮民醫院就本件被告
    之行為是否有疏失一節進行鑑定，兩鑑定單位均係由一群專
    業之醫師依其專業判斷進行判斷與說明，當有極高之證明力
    。然被告之醫療行為經送該兩機關鑑定後，均無認為被告在
    醫療過程有疏失，足認被告所辯醫療行為屬正當，且已盡應
    為之義務，非不可採。告訴人並未提出積極證據證明前開兩
    鑑定機關之鑑定有瑕疵，是原處分機關本於其職權調查後採
    為其論斷之基礎，核無失當之處。至聲請人指稱上揭鑑定結
    果「解讀上是指人為疏失是有比較大的可能之意」，亦屬無
    據。況且不論是傳統手術或微創手術，都有可能引起馬尾症
    候群之併發症，已經醫事審議委員會鑑定書闡釋甚明，故被
    告採內視鏡手術固有上述之醫療風險，惟即令採取傳統手術
    方式，亦有相同程度之風險存在，而微創內視鏡手術與傳統
    手術兩者間又無絕對之優劣，亦已於前述認定，則被告縱曾
    經向聲請人告知脊椎椎間盤手術發生馬尾症候群之機會為0.
    2-1%之情狀，是否會使告訴人改變其選擇，亦顯有疑問。告
    訴人以被告為其實施微創內視鏡手術後發生馬症候群併發症
    之事實，即遽指被告之醫療行為有所過失云云，尚嫌速斷，
    且此舉無異將造成被告倘係為告訴人施行傳統手術治療其之
    病症，術後亦發生馬尾症候群之併發症時，則被告建議患者
    施行傳統手術之行為亦必有過失之謬誤。是依上揭說明，被
    告縱未於手術前向被害人或其家屬說明所欲施行手術之細節
    ，依上開鑑定結論，與醫療常規尚屬無違，且亦難認兩者間
    必有因果關係。
  5.承上事證，手術造成馬尾症候群之因素甚多，經鑑定後，仍
    無證據可認係被告於手術時人為疏失所致，再馬尾症候群又
    非脊椎手術中經常發生或雖不常發生但可能發生嚴重後果之
    風險，且不論是傳統手術或內視鏡手術，均有產生此症候群
    之可能，是被告縱於術前未向聲請人告知此項併發症之產生
    機率，仍無違其注意義務，且與被告是否有過失亦無相當因
    果關係存在。告訴人一再以被告未於手術前向告訴人告知馬
    尾症候群之產生機率，即逕行推論被告確有過失，並謂駁回
    再議處分書之見解與最高法院之主流見解不符云云，尚乏依
    據，而不可採。
  (五)末查，告訴人固亦質疑被告於告訴人術後產生馬尾症候群時
    ，有處理失當或拖延第二次手術時間之過失云云。惟參以上
    開醫事審議委員會之鑑定意見認為，根據文獻記載，一旦發
    生馬尾症候群之併發症，建議儘快作大範圍之減壓，但即使
    能在48小時內執行，並不一定能完全恢復，有該鑑定報告書
    在卷可稽。次依外國醫療文獻（Europen Spine Journal 於
    2007年刊登之Cauda equine syndrome treatedby surgical
    decompression ：the influence of timingon surgical
    out come）對於馬尾症候群之病患採世代追蹤方法研究，分
    析在施行脊椎手術，於24小時內、24至48小時內及48小時後
    進行減壓手術，對於病人膀胱功能之影響，發現減壓手術之
    時機，對於膀胱功能並無明顯影響。是依上開鑑定書意見、
    外國期刊文獻見解，足認何時執行二次手術的時間，與減緩
    、改善馬尾症候群之併發症，結果並無影響，即難謂被告自
    發現聲請人有馬尾症候群，未於48小時內緊急醫療，有所拖
    延云云，故縱被告遲至4 天後始實施第二次手術，亦難以認
    定其遲滯第二次手術，與聲請人馬尾症候群嗣後無法治癒之
    結果間，有相當因果關係。故本案實難僅因告訴人手術後，
    產生前開後遺症，即謂被告有何業務過失傷害之犯行。
  (六)基上事證相互參印以觀，本件既乏積極證據足認被告有告訴
    人所指之業務過失傷害犯行，實難對被告為不利之認定。
五、綜前所述，本件依現存偵查中曾顯現之證據，均無從認定被
    告犯有其所指之業務過失犯行，揆諸前開說明，自難僅憑聲
    請人指訴，遽爾推定被告有其所指之犯罪事實，應認被告罪
    嫌尚屬不足。原偵查、再議機關依偵查所得證據，認並無證
    據證明被告有詐欺罪嫌，乃以其犯罪嫌疑不足為由，先後為
    不起訴處分及再議駁回處分，核無不合。本件交付審判聲請
    猶執陳詞，指摘不起訴及駁回再議等處分為不當，聲請交付
    審判，非有理由，應予駁回。
據上論結，應依刑事訴訟法第258 條之3 第2 項前段，裁定如主
文。
中    華    民    國    98    年    11    月    30    日
                   刑事第二十庭  審判長法  官  邱景芬
                                       法  官  廖怡貞
                                       法  官  吳佳穎
以上正本證明與原本無異。
本裁定不得抗告。
                                       書記官  周百川
中    華    民    國    98    年    12    月    1     日


司法院資訊處製作；財團法人民間司法改革基金會備份。
